ACORDAO-COMPLETO-2455054

ACÓRDÃO 247/2021 ATA 4/2021 - PLENÁRIO

VISTOS, relatados e discutidos estes autos de Representação com pedido de medida cautelar, por meio da qual a empresa Fersan Arquitetura e Tecnologia Eireli noticiou a este Tribunal alegadas irregularidades que teriam ocorrido na Concorrência 1/2020, promovido pela Administração Regional do SESC no Distrito Federal (SESC-AR/DF) ,
ACORDAM os Ministros do Tribunal de Contas da União, reunidos em sessão de Plenário, ante as razões expostas pelo Relator, em:
9.1 conhecer da representação, satisfeitos os requisitos de admissibilidade constantes no art. 113, § 1º, da Lei 8.666/1993, c/c os arts. 235 e 237, VII, do Regimento Interno deste Tribunal, e no art. 103, § 1º, da Resolução - TCU 259/2014, para, no mérito, considerá-la parcialmente procedente;
9.2 indeferir o pedido de concessão de medida cautelar formulado pela representante;
9.3 determinar à Administração Regional do SESC no Distrito Federal (Sesc/DF) , com fundamento no art. 4º, inciso II, da Resolução - TCU 315/2020, que, no prazo de trinta dias, adote providências quanto ao item abaixo, e informe ao TCU os encaminhamentos realizados:
9.3.1 em atendimento ao princípio constitucional do contraditório e da ampla defesa, conceda, em relação à Concorrência 1/2020, novo prazo, pelo menos para a licitante G.C.E S/A, para interpor recurso, caso queira, quanto ao conteúdo do Despacho Coinfra 4/2021, de 25/1/2021, nos termos do item 9 do edital, no que for aplicável;
9.4 enviar cópia deste Acórdão, da instrução de peça 56 e do pronunciamento da subunidade de peça 57 à Administração Regional do SESC no Distrito Federal (SESC-AR/DF) e ao representante; e 
9.5 arquivar os presentes autos, nos termos do art. 250, I, c/c art. 169, III, do Regimento Interno/TCU, sem prejuízo de que a Secretaria de Controle Externo de Aquisições Logísticas (Selog) monitore o item 9.3 supra.

Representação sobre possíveis irregularidades em concorrência para contratação de empresa de engenharia especializada para o fornecimento e instalação dos sistemas de áudio, vídeo, CFTV e controle de acesso para o edifício sede da entidade. Análise da oitiva.

Administração Regional do Sesc no Distrito Federal.

3. Representante: Fersan Arquitetura e Tecnologia Eireli (26.968.073/001-65)

13.1. Ministros presentes: Ana Arraes (Presidente), Benjamin Zymler, Augusto Nardes, Aroldo Cedraz, Raimundo Carreiro e Jorge Oliveira.
13.2. Ministros-Substitutos convocados: Augusto Sherman Cavalcanti (Relator), Marcos Bemquerer Costa e Weder de Oliveira.

AUGUSTO SHERMAN

Transcrevo, a seguir, a instrução elaborada pelo auditor da Secretaria de Controle Externo de Aquisições Logísticas (Selog) vazada à peça 56 destes autos:
"Instrução de Análise de Oitiva Prévia
	A. Identificação do Processo

	TC Processo 029.159/2020-2
	Conhecimento. Improcedência. Arquivamento.

	Unidade Jurisdicionada
	Uasg

	Administração Regional do SESC no Distrito Federal (SESC-AR/DF) 
	Não se aplica

	Objeto

	Contratação de empresa de engenharia especializada para o fornecimento e instalação dos sistemas de áudio, vídeo, CFTV e controle de acesso para o Edifício Sede do SESC-AR/DF, em construção no SIA Trecho 04 Lotes 80/90/100/110, no Setor de Indústrias e Abastecimento, em Brasília/DF (peça 3, p. 2) .

	Representante
	CNPJ

	Fersan Arquitetura e Tecnologia Eireli
	26.968.073/001-65

	Há pedido de Sustentação Oral?
	Procuração

	Não.
	Peça 8.

	Modalidade
	Número do Certame
	Tipo

	Concorrência
	1/2020
	Menor preço global

	Vigência
	Valor Adjudicado

	120 dias a contar da data do contrato (peça 3, p. 4, item 3.3) 
	R$ 15.657.184,89 (peça 48) 

	Fase do Certame

	Já foi realizada a classificação das propostas, o exame de sua exequibilidade, a análise das especificações técnicas dos equipamentos ofertados e, por fim, o exame de habilitação, havendo sido declarada vencedora a sociedade empresária Seal Telecom Comércio e Serviços de Telecomunicações Ltda. (peça 47) .

	B. Histórico

	As alegações do representante foram em suma, as seguintes:
a) 	o SESC-AR/DF teria deixado de examinar documentos adicionais por ela apresentados em atendimento a solicitação da própria entidade contratante;
b) 	na etapa da licitação denominada pelo SESC-AR/DF como Julgamento das Propostas Financeiras, não poderia haver o exame de aspectos técnicos das propostas, mas tão somente de exequibilidade dos preços; e
c) 	diversas regras constantes do edital dispõem sobre a possibilidade de ajustes no fornecimento ao longo da execução contratual ou senão sobre a aceitação de equipamentos equivalentes.
Na instrução anterior (peça 11) , foram plenamente examinados todos os fatos e fundamentos oferecidos em representação, oportunidade em que se concluiu pela ausência de plausibilidade jurídica nas alegações do representante. Nada obstante, esta unidade técnica concluiu pela admissibilidade da representação e pela necessidade de se realizar diligência junto à entidade, além de se propor sua oitiva prévia, quanto aos seguintes aspectos da licitação, por ela própria suscitados:
a) 	motivos para não haver revogado a concorrência em curso e, em substituição, haver lançado novo edital, mais consentâneo com a realidade do mercado, diante da desclassificação das três melhores propostas (do total de quatro licitantes) com preços bem melhores que a declarada vencedora (cerca de R$ 4 milhões de diferença entre a melhor proposta e a declarada vencedora) , indicando não ter atendido os princípios da economicidade e do interesse público; e
b) 	razões que impediram a entidade de consultar outras fontes de informação, a exemplo da internet, de modo a suprir a ausência, nas propostas das licitantes, das informações relacionadas ao item 5.8.9 do edital e assim evitar desclassificar propostas com melhores preços, ferindo os princípios da economicidade, do interesse público e do formalismo moderado.
Promovidas a oitiva prévia e a diligência quanto às alegações do representante e demais questões levantadas por esta Unidade Técnica, passa-se a analisar as respostas apresentadas, tópico a tópico, nos termos a seguir. 

	C. Histórico de Comunicações

	Despacho do Relator
	Peça 13
	11/9/2020

	Ofícios Encaminhados pelo TCU

	À entidade
	Ofício 49251/2020-TCU/Seproc, de 11/9/2020 (peça 15) 

	D. Documentos Apresentados em Resposta à Oitiva

	Pela Unidade Jurisdicionada

	Resposta da Assessoria Jurídica/SESC/AR/DF ao Ofício 49251/2020-TCU/Seproc (peças 19 e 37) e correspondentes anexos (peças 20 a 29, e 38 a 45) ;
Despacho da Assessoria de Obras/SESC/AR/DF 42/2020 (peça 30) e anexos (peças 31 a 35) .

	E. Análise das Respostas à Oitiva Prévia

	Preliminarmente à análise das respostas da entidade, impende ressaltar que, mais recentemente, em 3/12/2020, a Controladoria Interna do SESC-AR/DF, fazendo referência a reunião realizada, em 2/12/2020, no âmbito desta unidade técnica, assim se manifestou (peça 50, p. 5) :
Diante do exposto, conforme proposto no âmbito da reunião com o TCU, sugerimos o encaminhamento do processo à ASO para manifestação, com o detalhamento dos motivos que levaram à desclassificação da empresa G.C.E. S/A do certame, bem como o aguardo à decisão de mérito da ação antes da homologação/adjudicação e assinatura do contrato, salvo melhor juízo.
 (grifos ausentes no original) 
Conquanto a Unidade Jurisdicionada (UJ) mencione, acima, a possibilidade de encaminhamento, por sua Assessoria de Obras (ASO) , de informações complementares sobre os motivos que levaram à desclassificação da empresa GCE, tais informações não chegaram a ser acostadas aos autos. 
Nada obstante, tem-se que as informações constantes dos autos já contêm os motivos que ensejaram a desclassificação daquela licitante, podendo-se prescindir, portanto, dos informes complementares. 
Especificamente quanto à empresa GCE S/A (peça 31, p. 5) , a UJ assim se pronunciou:
14. Com base unicamente nas inforrnações e documentos constantes das propostas e nas listagens preenchidas e apresentadas em resposta à diligência, efetuamos a comparação dos equipamentos ofertados por cada uma das empresas licitantes com as especificações técnicas constantes dos Anexos III e V do Edital. O resultado dessa comparação é o seguinte:
 (...) 
14.3.   Não foi possível verificar a equivalência de todos os equipamentos ofertados pela empresa com as especificações técnicas constantes dos Anexos III e V do Edital, pois apesar de haver indicado os modelos e marcas no formulário solicitado em diligência, essa empresa não apresentou, juntamente com a proposta, nenhuma documentação técnica exigida no item 5.8.9 do Edital (catálogos técnicos, folhas de dados e de seleção e demais documentos relevantes)  
 (grifos não pertencem ao original) 
Em outro trecho daquela mesma peça, a UJ teria se manifestado, mais uma vez, sobre o motivo que provocou o afastamento da GCE S/A do certame, tendo-o feito nos seguintes termos (peça 31, p. 2) :
11. Ao analisar o cumprirnento, pelas empresas licitantes, do exigido no item 5.8.9 do Edital, que é a apresentação da documentação técnica (catálogos técnicos, folhas de dados e de seleção e demais documentos relevantes) referentes aos equipamentos ofertados, sendo que, no mínimo, os dos equipamentos listados naquele item, constatamos que:
 (...) 
11.3. A empresa GCE S/A não apresentou nenhuma documentação técnica referente aos equipamentos ofertados; 
 (grifos não pertencem ao original) 
Pelo que se pode observar, a desclassificação da licitante GCE S/A teria se dado pela ausência de informações básicas e necessárias sobre os equipamentos constantes de sua proposta, sendo, por conseguinte, despicienda qualquer informação que busque robustecer tal entendimento acerca das razões que ensejaram tal fato. Some-se a tal compreensão a ausência nos autos de informações quanto a possíveis recursos daquela empresa em face de sua desclassificação por tal motivo.
Ante tal constatação, o exame dos aspectos que envolvam a desclassificação da GCE tomará por base as informações acima transcritas.
Item da oitiva prévia  (peça 13, item "b") 
Existência dos pressupostos da medida cautelar.
Informação apresentada
A Assessoria de Obras (ASO) do SESC-AR/DF, por meio do chefe daquela unidade, prestou as seguintes informações nos autos, com vistas a subsidiar a resposta da entidade ao Ofício 49251/2020-TCU/Seproc, a teor do Despacho ASO 42/2020, datado de 25/9/2020 (peça 30, p. 1) : 
3. Em outro ponto de sua análise, o Ilustre Analista afasta o perigo da demora reverso sob a alegação de que apesar dos equipamentos serem destinados à segurança do prédio, este ainda está em construção, conforme informado na própria descrição do objeto da descrição da concorrência, e que nada impede que esses equipamentos sejam instalados após a conclusão das obras de construção. Mais uma vez o nosso entendimento é diverso. Para serem instalados, os equipamentos necessitam que, primeiramente, seja executada toda a infraestrutura necessária a essa instalação, tal como as tubulações, os cabeamentos e as conectorizações. Esses serviços também fazem parte do objeto da licitação e devem ser executados concomitantemente com a construção do edifício por serem predecessores de uma série de atividades executadas pela construtora contratada. A revogação, a paralisação ou o retardamento da licitação em tela com certeza trará repercussões negativas no contrato firmado pelo Sesc-AR/DF para a construção do prédio, notadamente com relação ao prazo de execução da obra e aos custos inerentes a uma inevitável prorrogação. Por outro lado, a obtenção da Carta de Habite-se da edificação só será possível quando todos os sistemas estiverem concluídos e operantes. 
 (grifos não pertencem ao original) 
Análise
As informações acima não constavam com tal clareza dos documentos que acompanharam a petição inicial de representação e, de acordo com seu conteúdo, há de se convir que se encontra presente o pressuposto do perigo da demora reverso. A suspensão cautelar da obra nesta etapa do certame muito provavelmente implicaria prejuízos irreversíveis à entidade, uma vez que os serviços objeto da licitação de que ora se trata precisam ser realizados concomitantemente à construção do novo prédio do SESC-AR/DF, sob pena de atraso de sua consecução e, mais ainda, sob pena de inviabilizar a futura instalação dos equipamentos a serem adquiridos por meio da licitação ora em exame.
Nada obstante conclua-se pela verificação do pressuposto do perigo da demora reverso, é certo que a aplicação da medida cautelar de suspensão do certame depende ainda da verificação dos dois principais pressupostos, a saber, o perigo da demora e a plausibilidade jurídica das alegações do representante ou das constatações feitas pela própria unidade técnica.
Ademais, paralelamente ao exame do perigo da demora reverso, deve-se, outrossim, avaliar em que medida os prejuízos advindos do atraso (não quantificados pelo Sesc) são capazes de superar os possíveis prejuízos de uma contratação mais onerosa (caso confirmadas as irregularidades aventadas na inicial) .
O fato de o atraso na contratação comprometer o cronograma da obra não conduz, por si só, à prevalência do pressuposto do perigo da demora reverso. Seria necessário que esse prejuízo potencial se sobrepusesse àquele decorrente de contratação mais onerosa indevidamente. 
Enfim, a conclusão pela adoção, ou não, da medida cautelar no âmbito deste Tribunal é a resultante da análise conjunta de três pressupostos, a saber: o perigo da demora, a plausibilidade jurídica e o perido da demora reverso. No caso em tela, como se concluirá ao fim desta instrução, revela-se incabível a adoção da medida cautelar em vista da ausência dos pressupostos do perigo da demora e da plausibilidade jurídica, somado à presença do perigo da demora reverso.
Item da oitiva prévia (peça 13, item "b.1") 
Motivos para não haver revogado a concorrência em curso e, em substituição, haver lançado novo edital, mais consentâneo com a realidade do mercado, diante da desclassificação das três melhores propostas (do total de quatro licitantes) com preços bem melhores que a declarada vencedora (cerca de R$ 4 milhões de diferença entre a melhor proposta e a declarada vencedora) , indicando não ter atendido os princípios da economicidade e do interesse público. 
Informação apresentada
No que se refere ao item (b.1) que trata dos motivos pelos quais não foi revogada a concorrência, a Assessoria Jurídica da entidade prestou as seguintes informações (peça 19, p. 2-3 - itálicos presentes no original) :
A Instituição obedeceu às normas internas e ao Edital, principalmente quanto à regularidade dos atos administrativos, o que não justificaria a revogação do certame. A concorrência é a modalidade de licitação mais complexa e morosa, consequentemente a que despende maiores recursos financeiros.
Revogar a licitação, sem motivo justificável, ainda mais se tratando de modalidade de licitação pela concorrência, acarretaria em prejuízo a Instituição.
Acerca do valor previsto para a contratação, esclarecemos que, em razão da especificidade do objeto e por força de normatização interna, a área técnica de obras e engenharia acompanhou as buscas dos preços no mercado de forma a verificar a compatibilidade do apresentado com o descritivo técnico, para construção do preço estimado para a contratação.
Dessa forma, acreditamos que, em razão das mudanças de mercado, ocorreu a variação do preço inicial estimado face aos valores apresentados à época do certame.
Conforme resposta apresentada para a alínea b.2 (abaixo) e cópia da Ata nº 002 (anexo) , a desclassificação das empresas foram tecnicamente fundamentadas. O fato de apenas uma empresa atender ao exigido está relacionado ao risco inerente da licitação.
Importante destacar que o fato de existir propostas 'mais baratas' que a declarada vencedora, não implica, necessariamente, em propostas viáveis economicamente ou, mais importante, tecnicamente.
Nota-se que as propostas foram desclassificadas por não atender as especificações técnicas, conforme relatório técnico anexo. Importante dizer que propostas que não atendem as especificação técnica, apesar de geralmente indicarem valores mais "baratas" não são as mais vantajosos, pelo contrário, são as mais caras, uma vez que para apresentarem propostas mais baratas sem atender as especificações técnicas têm, necessariamente, que compensar de alguma, por exemplo, apresentando produtos com baixa qualidade ou inferior ao desejado pela Instituição.
A Assessoria de Obras do SESC-AR/DF também trouxe informações sobre o item da oitiva (peça 30, p. 1) , em que, reproduzindo em parte a manifestação da Assessoria Jurídica, supratranscrita, revela sua opinião sobre a complexidade do projeto de aquisição e instalação dos equipamentos em questão:
Como se pode apreender da descrição do objeto da licitação, não se trata da mera aquisição de equipamentos eletrônicos e sim da contratação do fornecimento e da implantação de quatro sistemas de alta complexidade e avançada tecnologia. Esses sistemas, apesar de independentes, após implantados irão interagir entre si e com os demais sistemas eletrônicos da edificação, entre eles o sistema de supervisão predial; o sistema de detecção, alarme e combate a incêndio; o sistema de automação das instalações elétricas, hidrosanitárias, de ar condicionado e de pressurização das escadas de emergência; e o sistema de geração de energia elétrica de emergência.
Todos esses sistemas foram projetados pela empresa EACE - Engenheiros Associados Consultores de Engenharia, contratada pelo Sesc-AR/DF, através de licitação pública, para elaborar os projetos complementares necessários à construção do Edifício Sede, juntamente com os respectivos memoriais descritivos, especificações técnicas, planilhas de composição de preços unitários e orçamentos estimativos.
Constava também do escopo do contrato da EACE a compatibilização tecnológica dos projetos e, consequentemente, das especificações técnicas de cada um dos equipamentos e aparelhos que compõem os diversos sistemas.
A empresa EACE também foi a responsável por elaborar o plano de obras e contratações, no qual consta a definição das parcelas autônomas de contratação a fim de se evitar a sobreposição de responsabilidades técnica e de segurança material, bem como os riscos de solução de descontinuidade da obra como um todo, considerada a interdependência dos sistemas.
O citado plano de obras e contratações determinou a contratação dos sistemas em tela através de licitação separada daquela realizada para a construção do edifício, justamente pela alta complexidade desses sistemas, mas exigindo manter as suas características técnicas conforme projetadas, para se evitar a incompatibilidade entre si e com os demais sistemas.
Diante desse cenário, não há como se supor a contratação para o fornecimento e implantação desses sistemas sem seguir rigorosamente os projetos, os memoriais descritivos e as especificações técnicas inicialmente projetadas. Daí o necessário rigor formal na análise técnica dos equipamentos ofertados, que culminou com a desclassificação das propostas de três das quatro empresas licitantes. A desconformidade com as especificações técnicas não pode ser aceita, tanto em razão de restrições legais e editalícias quanto ante à possibilidade de ensejar possíveis prejuízos no fornecimento de produtos e serviços incompatíveis com as necessidades e padronizações do Sesc-AR/DF.
2. É importante esclarecer que, conforme afirma o Ilustre Analista do TCU, as propostas desclassificadas não foram as três melhores propostas, e sim as propostas que apresentaram os menores preços globais. A melhor proposta, no nosso entendimento, é aquela que oferece as melhores condições comerciais, mas atendendo a todas as condições impostas pelas regras do certame e principalmente, como nesse caso, a todas as especificações técnicas dos equipamentos, aparelhos e materiais a serem fornecidos. Foi justamente por não obedecer a essas especificações técnicas que as empresas desclassificadas puderam ofertar preços tão abaixo do preço global estimado.
Análise
A alegação da entidade de que a instituição obedeceu às normas internas e ao edital não implica, necessariamente, estar em total conformidade com outros preceitos do ordenamento jurídico, especialmente os constitucionais. 
No que tange ao valor e aos custos de um procedimento de concorrência, ressaltados pela UJ, com efeito cumpre-lhe razão ao que afirma se tratar de modalidade que, em regra, demanda maior prazo e relevantes dispêndios com mão-de-obra para sua realização, em comparação com as demais modalidades de licitação. 
Vem sendo a preocupação desta unidade técnica, desde sua primeira instrução (peça 11) , assegurar-se de que um possível prejuízo decorrente de uma contratação mal feita não supere o prejuízo advindo da suspensão ou da repetição do certame, de modo a não ferir os princípios constitucionais da economicidade e da eficiência. Tal preocupação continua a nortear a presente intrução, pois decerto que a realização de uma nova concorrência não pode ser maior do que os custos correspondentes à diferença entre a maior e a menor proposta da licitação ora em exame. 
Todavia, não se tem nos autos deste processo qualquer informação, por parte da UJ, sobre o valor do procedimento de uma nova licitação. A UJ, muito embora alegue que tais custos serão superiores à diferença entre as propostas, não apresenta o valor desses custos, impedindo que esta unidade se pronuncie conclusivamente sobre tal aspecto da representação. A informação em questão deveria, portanto, ser obtida mediante diligência dirigida à UJ, não fosse pelas conclusões adiante que remetem à necessidade de preservação do certame.
Por outro lado, em reforço à imediata continuidade da licitação, concorda-se com a UJ quanto ao fato de que a licitação não envolve mera aquisição de equipamentos eletrônicos e sim a contratação do fornecimento e da implantação de quatro sistemas de alta complexidade e de avançada tecnologia; que esses sistemas, apesar de independentes, uma vez implantados irão interagir, não apenas entre eles próprios, mas também com os demais sistemas eletrônicos do edifício em construção, quais sejam, o sistema de supervisão predial, o sistema de detecção, de alarme e de combate a incêndio, o sistema de automação das instalações elétricas, hidrossanitárias, de ar condicionado e de pressurização das escadas de emergência, e, ainda, o sistema de geração de energia elétrica de emergência. 
Em vista disso, percebe-se que a única proposta apta a ser aprovada é, de fato, a da empresa vencedora do certame, uma vez ter sido a única que atende a todas as especificações técnicas necessárias à boa e regular execução do projeto do sistema de segurança da UJ. Compreende-se a necessidade de que elas sejam compatíveis com aquelas predefinidas pela entidade, pois, segundo explica, todos os sistemas acima mencionados fazem parte de um projeto pré-elaborado por uma segunda empresa prestadora de serviços, os quais, para funcionarem a contento, requerem que os equipamentos a serem fornecidos sejam totalmente compatíveis com as especificidades do projeto elaborado pela outra empresa, sob pena de riscos à solução de continuidade da obra, em vista da interdependência dos sistemas. 
Alfim, das explanações prestadas pela entidade, parece cumprir razão à Assessoria de Obras quando exige que as licitantes apresentem, a contento, o descritivo dos dados técnicos dos equipamentos, de modo a que possa avaliar, com precisão, sua compatibilidade com os padrões constantes do projeto da obra do edifício.
Ante as novas informações prestadas, cumpre que se conclua pelo atendimento do item da oitiva e pelo afastamento do indício de irregularidade nesse ponto.
Item b.2 da oitiva prévia (peça 13, item "b.2") 
Razões que impediram o SESC-AR/DF de consultar outras fontes de informação, a exemplo da internet, de modo a suprir a ausência, nas propostas das licitantes, das informações relacionadas ao item 5.8.9 do edital e assim evitar desclassificar propostas com melhores preços, ferindo os princípios da economicidade, do interesse público e do formalismo moderado.
Informação apresentada
Em documento datado de 25/9/2020 (peça 19, p. 3-4) , a Assessoria Jurídica da entidade presta a seguinte informação em relação ao item "b.2" do ofício de oitiva prévia:
"Quanto aos esclarecimentos prestados pela área técnica referentes ao item (b.2) , conforme documentado no processo administrativo, tendo por finalidade buscar a proposta mais vantajosa para a Instituição, a área técnica solicitou, formalizado por intermédio da Comissão Especial de Licitação, diligência para que as licitantes participantes complementassem as informações técnicas dos equipamentos ofertados.
A Assessoria de Obras, inclusive, de forma a viabilizar o resultado da diligência, disponibilizou a listagem dos equipamentos para que as empresas prestassem informações técnicas de forma objetiva e satisfatória.
A diligência não objetivou a apresentação de documentos com conteúdos unânimes posteriormente à abertura das propostas, mas sim esclarecer informações já disponibilizadas no teor das propostas das empresas, sob pena de confrontar o Edital da licitação.
As empresas interessadas tiveram uma primeira oportunidade de apresentar a proposta detalhada e em conformidade com o exigido em Edital. Secundariamente, realizou-se a diligência e ainda assim não foram apresentadas as informações solicitadas em sua plenitude ou verificou-se que o ofertado é incompatível com o exigido, o que culminou na fundamentada desclassificação das empresas Fersan Arquitetura e Tecnologia Eireli, GCE S/A e Engemil, Empreendimentos, Manutenção e Instalação Ltda.
Sendo assim, foi utilizado o instrumento adequado, legítimo e fidedigno de busca de informações, ou seja, a diligência diretamente com os detentores das informações: as próprias licitantes.
Ademais, percebe-se que a quantidade de equipamentos necessários à perfeita execução dos serviços é alta, o que torna morosa a busca e consulta das descrições dos equipamentos na internet, correndo-se o risco até mesmo das decisões serem tomadas com base em informações inverídicas ou imprecisas.
Por fim, verifica-se pela leitura da Ata nº 002 (anexa) que a desclassificação das empresas não foi realizada sumária e arbitrariamente. A Assessoria de Obras, como área técnica competente, juntamente com a Comissão Especial de Licitação, empregou todo o cuidado e zelo necessário à licitação para atender aos interesses da Instituição de forma eficiente.
Há de se ressaltar que foram dadas oportunidades em iguais condições às participantes, mantendo a isonomia e transparência nos procedimentos executados.
Ainda no anseio de esclarecimento, requer a juntada dos documentos referente ao processo licitatório, como Editais, Caderno de Especificação Técnicas, impugnações, respostas, atas e todos os documentos que demonstram o escorreito processo licitatório."
	(itálicos retirados na transcrição e demais grifos não pertencem ao original) 
A entidade voltou a anexar parecer da Assessoria de Obras (peça 31, p. 3) , de modo a confirmar que o exame de conformidade das especificações técnicas foi realizado para os equipamentos que se fizeram acompanhar da correspondente descrição. Afirma que a empresa Fersan foi desclassificada pelo fato de que diversos equipamentos por ela oferecidos não atendiam tais especificações técnicas e não pelo simples fato de não haverem sido examinados documentos por ela entregues ao ente contratante, contrariamente, portanto, ao que alega o representante. O resultado do exame de conformidade encontra-se adiante reproduzido:
14.1. Fersan Arquitetura e Tecnologia Eireli:
> Item 4.1.2 - Monitor 55" para videowall 
O equipamento ofertado, modelo 5LV75D, de fabricação LG, não atende as especificações técnicas quanto à borda máxima.
> item 4.1.6 - Concentrador e controlador de áudio digital
O equipamento ofertado, modelo customizado, de fabricação Biamp, não atende às especificações técnicas, pois não possui porta de conexão com rede STFC (telefonia) e suporte a protocolo do áudio digital AES67 e/ou Dante.
> item 4.1.7 - Central de controle e automação
O equipamento ofertado, modelo CP3N, de fabricação Embed, não atende às especificações técnicas, pois não possui ponto de acesso sem fio inteligente, homologado pelas leis brasileiras, operando com banda de 2.4Ghz - 802.11 ac e suporte a 64 clientes wireless, bem como também não possui interface de distribuição de energia para 10 saídas controladas individuais com gerenciamento de energia dos dispositivos conectados.
Item 4.1.14 - Projetor multimídia
O equipamento ofertado, modelo 2250U, de fabricação Epson, não atende às especificações técnicas, pois não possui lâmpada/fonte luminosa para 15.000 horas de vida útil, bem como também não possui entrada digital HDBaseT.
> Item 4.1.20 - Amplificador de áudio multicanal - Tipo 1
A empresa deixou de apresentar a documentação técnica referente a esse equipamento, portanto não foi possível verificar o atendimento às especificações técnicas.
> Item 4.1.21 - Amplificador de áudio multicanal - Tipo 2
A empresa deixou de apresentar a documentação técnica referente a esse equipamento, portanto não foi possível verificar o atendimento às especificações técnicas.
> Item 4.1.43 - Amplificador de áudio para caixa acústica 
O equipamento ofertado, modelo 1500Pro, de fabricação Oneal, não atende às especificações técnicas, pois não possui
- Potência RMS 8 ohms - 500 W;
- Potência RMS 4 ohms - 800 W;
- Potência RMS 2 ohms - 1500 W;
- Potência 4 ohms mono bridge - 3000 W;
- SNR (20Hz-20kHz) > 106 dB; e
- Distorção típica < 0,01% THD.
> Item 4.1.44 - Amplificador de áudio para subwoofer
O equipamento ofertado, modelo 3800Pro, de fabricação Oneal, não atende às especificações técnicas, pois não possui
- SNR (20Hz-20kHz) > 106 dB; e
- Distorção típica < 0,01% THD.
> item 5.1.1 - Câmera Tipo 1 Fixa Dome
O equipamento ofertado, modelo VIP5450DZ de fabricação Intelbras, não atende às especificações técnicas, pois não possui
- Lente do tipo P-Iris;
- Sensor de imagem em estado sólido do tipo CMOS ou CCD de 1/2.8" ou maior; e
- capacidade de inserir máscaras de privacidade em 24 zonas.
> Item 5.1.2 - Câmera Tipo 2 Fixa Mini Dome
O equipamento ofertado, modelo VIP3220D, de fabricação Intelbras, não atende às especificações técnicas, pois não possui capacidade de inserir máscaras de privacidade em 24 zonas.
> Item 5.1.3 - Câmera Tipo 3 Fisheye
O equipamento ofertado, modelo VIP5500F, de fabricação Intelbras, não atende às especificações técnicas, pois não possui 
- capacidade de inserir máscaras de privacidade em 24 zonas;
- LED infravermelho com alcance de 5 metros ou mais; e
- caixa de proteção com resistência a vandalismo IK10.
 (grifos não pertencem ao original) 
O documento acima mencionado também aponta semelhantes desconformidades nas propostas das licitantes Engemil - Engenharia, Empreendimentos, Manutenção e Instalações Ltda. e GCE S/A (peça 31, p. 5-8) .
Especificamente quanto à empresa GCE S/A (peça 31, p. 5) , a UJ assim se pronunciou:
Não foi possível verificar a equivalência de todos os equipamentos ofertados pela empresa com as especificações técnicas constantes dos Anexos III e V do Edital, pois apesar de haver indicado os modelos e marcas no formulário solicitado em diligência, essa empresa não apresentou, juntamente com a proposta, nenhuma documentação técnica exigida no item 5.8.9 do Edital (catálogos técnicos, folhas de dados e de seleção e demais documentos relevantes) 
Análise
Nesse item da oitiva prévia, se questionou a entidade sobre as razões que a levaram a deixar de consultar outras fontes de informação, a exemplo da internet, de modo a suprir a falta de informações técnicas nas propostas dos licitantes e, assim, evitar a desclassificação de propostas de menor valor.
A entidade, repisando informações já anteriormente prestadas, menciona que se utilizou da diligência às licitantes, por se tratar do modus operandi previsto, como regra, nos normativos que orientam a licitação.
Não há dúvidas de que a diligência é o modo consensual de obtenção de dados complementares à análise das propostas. Todavia, tal modo pode e deve ser complementado, quando possível, por pesquisas via internet, de modo a evitar a desclassificação das propostas com os melhores preços. Assim deve ser feito, ao menos em situações normais, corriqueiras. O que não se deve admitir é que uma excessiva formalidade venha a exigir dos licitantes a prática de determinados atos, ainda que mediante diligência, nas hipóteses em que a omissão do licitante faltoso possa ser suprida por atitude mais diligente do gestor de recursos públicos.
Das informações prestadas pela entidade, merece, no entanto, destaque o trecho em que alude ao exacerbado volume de dados e detalhes dos equipamentos cuja descrição técnica deixou de ser apresentada. Esclarece que a busca das descrições omitidas pelos licitantes, via internet, seria por demais morosa e, especialmente, o SESC-AR/DF incorreria no risco de lidar com informações inverídicas e imprecisas.
Em complemento ao entendimento da entidade, importaria, ainda, mencionar que a busca de informações pela internet, no caso específico desta licitação, dotada de muitos equipamentos e de muitos dados, poderia gerar, ainda que excepcionalmente, situação de descrédito por parte dos próprios licitantes, que poderiam contestar em juízo o resultado das pesquisas efetuadas privativamente pela entidade, na hipótese de se verem desclassificados com base em tal resultado. Embora, repise-se, seria a medida desejável a ser adotada, sob o ponto de vista do interesse público, considerando a grande diferença de preços das propostas dos demais licitantes.
Outrossim, embora não se trate de informação nova, impende salientar a menção que, mais uma vez faz a entidade, de que as empresas desclassificadas assim o foram muito mais em função da incompatibilidade de especificações técnicas entre os equipamentos ofertados e aquelas descritas no edital, do que em função da inexistência dos dados exigidos das empresas por meio da diligência que fez realizar.  
Com efeito, tanto a representante Fersan, quanto as demais desclassificadas possuem, contra seu interesse, um quantitativo bastante considerável de especificações que se mostraram incompatíveis com as exigências técnicas da entidade, o que vai de encontro às exigências da entidade, de que os equipamentos fornecidos necessitam ser perfeitamente compatíveis com o projeto de construção do edifício elaborado pela outra empresa, tal como explanado no item de oitiva anterior.
A quantidade de equipamentos ofertados pela Engemil que não atendeu às especificações técnicas ainda foi maior do que aquele oriundo da Fersan. A análise da proposta técnica da GCE S/A (peça 31, p. 5) teve resultado ainda mais negativo, implicando sua desclassificação, visto que declarada a inexistência dos catálogos técnicos e de outros documentos exigidos no edital, o que impediu que se promovesse um comparativo entre as características dos equipamentos ofertados e as especificações técnicas exigidas em edital.
No que toca o preço da proposta vencedora, há de se convir que se mostra consentâneo com o preço estimado. Em realidade, restou inferior a este. Para fixar o valor estimado do certame, a área técnica da UJ realizou pesquisa de mercado com três fornecedores do ramo, chegando, no final, ao valor médio de R$ 16.274.440,49 (peça 50, p. 1) . O preço da proposta vencedora é de R$ 15.657.184,89, portanto R$ 617.255,60, inferior ao preço estimado, não se podendo falar em sobrepreço nem em qualquer forma de prejuízo aos cofres da entidade. Também não se pode alegar que a licitação não cumpriu com seu principal desiderato, qual seja o de selecionar empresa capacitada para a consecução do objeto licitado por preço inferior ou, no máximo, equivalente ao valor estimado, visto que, segundo a UJ, a vencedora, além do preço inferior ao estimado, revela total capacidade técnica para bem atender aos objetivos da contratação.
Diante de tais motivos, conclui-se pelo atendimento deste item da oitiva prévia e pelo afastamento do correspondente indício de irregularidade. 
Por fim, a entidade, em atendimento ao item "b.4" do Despacho do Ministro-Relator, indica como interlocutores os empregados Robson de Macedo Carvalho, responsável pela Assessoria de Obras, que pode ser encontrado nos telefones 3218-9176/3218-9178 ou através de email robsonc@sescdf.com.br e Ritiella de Lima Pires, responsável pelo Núcleo de Licitações que pode ser encontrada no telefone 3218-9158 ou através de e-mail ritiellap@sescdf.com.br.

	F. Medida Cautelar - Avaliação dos Pressupostos

	Perigo da Demora

	Há decisão judicial ou administrativa, sem especificação de prazo, para suspender o andamento do processo licitatório ou a contratação?
	Sim

	O contrato decorrente do certame já foi assinado?
	Não

	Análise:

	Em recente manifestação, a UJ se pronunciou no seguinte sentido (peça 49, p. 2) :
Ressalta-se que o processo licitatório, objeto de apuração nesta Corte de Contas, não declarou nenhuma empresa vencedora até o momento e, em respeito à boafé das tratativas que se iniciaram, assume o compromisso de não homologar o procedimento, até que um entendimento saneador seja alcançado em comum com a Corte de Contas, capaz de suprimir qualquer dúvida sobre o procedimento do SescAR/DF. (grifo não pertence ao original) 
Do texto acima transcrito, deflui a decisão da UJ de não proceder à homologação do certame, quiçá a assinatura do contrato, antes que se implemente a condição por ela própria definida, consistente na expectativa de confluência de entendimentos entre a UJ e este Tribunal, em torno da matéria em análise.
De tal modo, está afastado o pressuposto do perigo da demora.

	Perigo da Demora Reverso

	O serviço/bem é essencial ao funcionamento das atividades da Unidade Jurisdicionada
	Sim

	A Unidade Jurisdicionada entidade está coberta contratualmente pelo serviço com razoável vigência (há a possibilidade de voltar a fase ou refazer o certame, a depender da consequência da concessão de cautelar no caso concreto) ou admite prorrogação excepcional?
	Não há informação

	Caso haja a possibilidade de manutenção do contrato com a atual prestadora dos serviços, as condições dessa contratação seriam melhores (menor preço e atendimento satisfatório) que o que se está em vias de contratar?
	Não se aplica

	Análise:

	Está presente o pressuposto do perigo da demora reverso uma vez que, como adiante transcrito, em resposta à oitiva prévia e à diligência, a entidade, por meio de sua Assessoria de Obras (ASO) , prestou relevantes informações sobre a essencialidade dos serviços e dos bens licitados para o funcionamento das atividades da unidade jurisdicionada. Ademais, esclareceu detalhamente sobre a importância de os serviços de execução da infraestrutura dos equipamentos licitados serem realizados em paralelo com as obras de construção da nova unidade do SESC/AR/DF (peça 30, item 3) :
3. Em outro ponto de sua análise, o Ilustre Analista afasta o perigo da demora reverso sob a alegação de que apesar dos equipamentos serem destinados à segurança do prédio, este ainda está em construção, conforme informado na própria descrição do objeto da descrição da concorrência, e que nada impede que esses equipamentos sejam instalados após a conclusão das obras de construção. Mais uma vez o nosso entendimento é diverso. Para serem instalados, os equipamentos necessitam que, primeiramente, seja executada toda a infraestrutura necessária a essa instalação, tal como as tubulações, os cabeamentos e as conectorizações. Esses serviços também fazem parte do objeto da licitação e devem ser executados concomitantemente com a construção do edifício por serem predecessores de uma série de atividades executadas pela construtora contratada. A revogação, a paralisação ou o retardamento da licitação em tela com certeza trará repercussões negativas no contratao firmado pelo Sesc-AR/DF para a construção do prédio, notadamente com relação ao prazo de execução da obra e aos custos inerentes a uma inevitável prorrogação. Por outro lado, a obtenção da Carta de Habite-se da edificação só será possível quando todos os sistemas estiverem concluídos e operantes.

	Plausibilidade Jurídica

	A Unidade Jurisdicionada está sujeita aos normativos supostamente infringidos?
	Sim

	Há plausibilidade nas alegações do representante ou nas verificações realizadas pela Unidade Técnica?
	Não

	Há indício de sobrepreço ou superfaturamento?
	Não

	Há grave risco de lesão ao erário, inexecução ou execução insatisfatória do objeto?
	Não

	Análise quanto à plausibilidade jurídica e quanto à necessidade de adoção de medida cautelar:

	Está afastado o pressuposto da plausibilidade jurídica tendo em vista que as novas informações prestadas pela UJ revelam a ausência de plausibilidade dos fundamentos que serviram à elaboração da oitiva prévia (peça 11) .
Feitas essas considerações, propõe-se indeferir o pedido de medida cautelar, uma vez ausentes os pressupostos do perigo da demora e da plausibilidade jurídica, essenciais para sua concessão, e por restar caracterizado o perigo da demora reverso.
Além disso, diante do exposto, os elementos constantes dos autos permitem, desde já, a avaliação quanto ao mérito da presente representação como improcedente.

	G. Proposta de Encaminhamento

	Em virtude do exposto, propõe-se:
49.1.	conhecer da representação, satisfeitos os requisitos de admissibilidade constantes no art. 113, § 1º, da Lei 8.666/1993, c/c os arts. 235 e 237, VII, do Regimento Interno deste Tribunal, e no art. 103, § 1º, da Resolução - TCU 259/2014;
49.2.	indeferir o pedido de concessão de medida cautelar formulado pelo representante;
49.3.	no mérito, com fundamento no art. 276, § 6º, do Regimento Interno deste Tribunal, considerar a presente representação improcedente;
49.4.	informar ao ao SESC/AR/DF e ao representante do acórdão que vier a ser proferido, destacando que o relatório e o voto que fundamentam a deliberação ora encaminhada podem ser acessados por meio do endereço eletrônico www.tcu.gov.br/acordaos; 
49.5.	arquivar os presentes autos, nos termos do art. 250, I, c/c art. 169, III, do Regimento Interno/TCU."

O Diretor da Selog em pronunciamento à peça 57, concordou parcialmente com a proposta de encaminhamento consignada pelo auditor, com a qual se posicionou de acordo o dirigente máximo da unidade instrutiva (peça 58) , nos seguintes termos:
	"1.	Concordo parcialmente com as conclusões constantes da instrução que antecede a este pronunciamento, fazendo-se necessário apresentar mais esclarecimentos sobre a análise dos fatos ocorridos na condução da Concorrência 1/2020 e fazer alteração na proposta de encaminhamento.
2.	Em decorrência de reunião ocorrida entre esta Unidade Técnica (UT) e o Sesc/DF, ficou acertado que a referida entidade encaminharia cópia de parecer técnico analisando a proposta da licitante G.C.E S/A, a demonstrar que o motivo de sua desclassificação não teria sido apenas a ausência de todos os catálogos e prospectos referentes aos equipamentos ofertados, mas também porque vários desses equipamentos não atenderiam às especificações técnicas do termo de referência (TR) .
2.1.	Em 15/1/2021, a unidade jurisdicionada encaminhou (peça 52) cópia do Despacho ASO 44/2020 (peça 53) , de 29/9/2020, o qual, entretanto, não abordou a retromencionada temática. Já em 25/1/2021, o Sesc/DF voltou a encaminhar (peça 54) novo parecer, desta feita o Despacho Coinfra 4/2021 (peça 55) , de 25/1/2021.
2.2.	Consta do mencionado despacho da Coordenação de Infraestrutura análise da proposta da empresa G.C.E S/A, comparando os 'equipamentos ofertados pela empresa licitante em tela com as especificações técnicas constantes dos Anexos III e V do Edital'.
2.3.	A conclusão desse despacho é que vários equipamentos ofertados pelo aludido licitante não atenderam às especificações técnicas do TR. Dessa forma, em princípio, a UJ corretamente teria desclassificada a proposta da licitante G.C.E S/A.
2.4.	Todavia, não se pode olvidar que o parecer da área técnica que a analisou as propostas técnicas dos licitantes (peça 31) , datado de 21/5/2020 (ou seja, ainda na consecução do certame licitatório em voga) e serviu de base para desclassificar três propostas (das quatro apresentadas) , assim se pronunciou acerca da proposta da G.C.E S/A (p. 5) :
14.3. GCE S/A 
Não foi possível verificar a equivalência de todos os equipamentos ofertados pela empresa com as especificações técnicas constantes dos Anexos III e V do Edital, pois apesar do haver indicado os modelos e marcas no formulário solicitado em diligência, essa empresa não apresentou, juntamente com a proposta, nenhuma documentação técnica exigida no item 5.8.9 do Edital (catálogos técnicos, folhas do dados e de seleção e demais documentos relevantes) .
2.5.	Dessa forma, considerando o novel despacho (peça 55) que conclui que a proposta da G.C.E S/A continha vários equipamentos que desatendiam ao edital apresentou novos motivos para desclassificação da sua proposta, necessário se faz que seja aberto novo contraditório, pelo menos para essa licitante, para, querendo, interpor recurso contra o aludido parecer, nos termos do item 9 do edital, no que for aplicável.
2.6.	Assim, conclui-se que a presente representação é parcialmente procedente, devendo ser feita a proposta de determinação à UJ quanto ao mencionado no item anterior deste pronunciamento.
3.	Declaro, ainda, que foi verificado, no que se mostrou aplicável, o atendimento ao disposto na Resolução - TCU 315/2020.
4.	Em virtude do exposto, propõe-se:
4.1.	conhecer da representação, satisfeitos os requisitos de admissibilidade constantes no art. 113, § 1º, da Lei 8.666/1993, c/c os arts. 235 e 237, VII, do Regimento Interno deste Tribunal, e no art. 103, § 1º, da Resolução - TCU 259/2014;
4.2.	indeferir o pedido de concessão de medida cautelar formulado pelo representante;
4.3.	no mérito, com fundamento no art. 276, § 6º, do Regimento Interno deste Tribunal, considerar a presente representação parcialmente procedente;
4.4.	determinar à Administração Regional do SESC no Distrito Federal (Sesc/DF) , com fundamento no art. 4º, inciso II, da Resolução - TCU 315/2020, que, no prazo de trinta dias, adote providências quanto ao item abaixo, e informe ao TCU os encaminhamentos realizados:
a) 	em atendimento ao princípio constitucional do contraditório e da ampla defesa, conceda, em relação à Concorrência 1/2020, novo prazo, pelo menos para a licitante G.C.E S/A, para interpor recurso, caso queira, quanto ao conteúdo do Despacho Coinfra 4/2021, de 25/1/2021, nos termos do item 9 do edital, no que for aplicável;
4.5.	informar ao Sesc/DF e ao representante do acórdão que vier a ser proferido, destacando que o relatório e o voto que fundamentam a deliberação ora encaminhada podem ser acessados por meio do endereço eletrônico www.tcu.gov.br/acordaos; e
4.6.	arquivar os presentes autos, nos termos do art. 250, I, c/c art. 169, III, do Regimento Interno/TCU, sem prejuízo de que a Selog monitore o item 4.4 supra."
É o relatório.

8.1. Henrique de Sousa Lima (53.484/OAB-DF) e outros, representando Administração Regional do Sesc no Distrito Federal.  
8.2. Oscar Fugihara Karnal (51.458/OAB-DF), representando Fersan Arquitetura e Tecnologia Eireli.

Não atuou.

REPRESENTAÇÃO. IRREGULARIDADES QUE TERIAM OCORRIDO NA CONCORRÊNCIA 1/2020 PROMOVIDO PELO SESC-AR/DF. OITIVA. DILIGÊNCIA. CONHECIMENTO. INDEFIRIR PEDIDO DE CAUTELAR. PROCEDÊNCIA PARCIAL. DETERMINAÇÃO AO SESC-AR/DF.

REPRESENTAÇÃO (REPR)

Secretaria de Controle Externo de Aquisições Logísticas (Selog).

Cuidam os autos de Representação com pedido de medida cautelar, por meio da qual a empresa Fersan Arquitetura e Tecnologia Eireli noticiou a este Tribunal alegadas irregularidades que teriam ocorrido na Concorrência 1/2020, promovido pela Administração Regional do SESC no Distrito Federal (SESC-AR/DF) .
O referido certame teve como objeto a contratação de empresa de engenharia especializada para o fornecimento e instalação dos sistemas de áudio, vídeo, CFTV e controle de acesso para o Edifício Sede do SESC-AR/DF, em construção no SIA Trecho 04 Lotes 80/90/100/110, no Setor de Indústrias e Abastecimento, em Brasília/DF, no valor estimado de R$ 16.274.440,00.
Já foi realizada a classificação das propostas, o exame de sua exequibilidade, a análise das especificações técnicas dos equipamentos ofertados e, por fim, o exame de habilitação, havendo sido declarada vencedora a sociedade empresária Seal Telecom Comércio e Serviços de Telecomunicações Ltda. no valor de R$ 15.657.184,89 (peça 48) .
A representante alega, em suma, que:
a) 	o SESC teria deixado de examinar documentos adicionais por ela apresentados em atendimento a solicitação da própria entidade contratante;
b) 	na etapa da licitação denominada pelo SESC como Julgamento das Propostas Financeiras, não poderia haver o exame de aspectos técnicos das propostas, mas tão somente de exequibilidade dos preços; e
c) 	diversas regras constantes do edital preveem sobre a possibilidade de ajustes no fornecimento ao longo da execução contratual ou senão de aceitação de equipamentos equivalentes.
Em seu exame inicial (peça 11) , a Secretaria de Controle Externo de Aquisições Logísticas (Selog) concluiu pela ausência de plausibilidade jurídica nas alegações do representante. Nada obstante, a unidade técnica concluiu pela admissibilidade da representação e pela necessidade de esclarecimentos pelo SESC-AR/DF acerca dos motivos de aquela entidade não haver revogado a concorrência em curso e, em substituição, haver lançado novo edital, mais consentâneo com a realidade do mercado.
Por meio do Despacho à peça 13, determinei a diligência junto ao SESC-AR/DF, além da realização da oitiva prévia da entidade, quanto aos seguintes aspectos da licitação, por ela própria suscitados:
"a) motivos para não haver revogado a concorrência em curso e, em substituição, haver lançado novo edital, mais consentâneo com a realidade do mercado, diante da desclassificação das três melhores propostas (do total de quatro licitantes) com preços bem melhores que a declarada vencedora (cerca de R$ 4 milhões de diferença entre a melhor proposta e a declarada vencedora) , indicando não ter atendido os princípios da economicidade e do interesse público; e
b) 	razões que impediram a entidade de consultar outras fontes de informação, a exemplo da internet, de modo a suprir a ausência, nas propostas das licitantes, das informações relacionadas ao item 5.8.9 do edital e assim evitar desclassificar propostas com melhores preços, ferindo os princípios da economicidade, do interesse público e do formalismo moderado".
Promovidas a oitiva prévia e a diligência, o auditor instrutor, à peça 56, propõe indeferir o pedido de medida cautelar e, no mérito, considerar a representação improcedente, tendo em vista que as novas informações prestadas pela unidade jurisdicionada revelam a ausência de plausibilidade dos fundamentos que serviram à elaboração da oitiva prévia.
Por sua vez, o diretor da Selog, em pronunciamento parcialmente convergente à peça 57, considerou que na análise promovida pela área técnica do SESC-AR/DF foram apresentados novos motivos para desclassificação da proposta da licitante G.C.E S/A., sendo necessário abrir novo contraditório, pelo menos para essa licitante, para, querendo, interpor recurso contra o aludido parecer, nos termos do item 9 do edital, no que for aplicável.
Diante disso, o diretor, com o qual se posicionou de acordo o dirigente máximo da unidade instrutiva (peça 58) , manifestou-se em consonância com o entendimento do auditor instrutor quanto ao indeferimento da medida cautelar, considerando, no entanto, a presente representação parcialmente procedente, devendo ser feita a proposta de determinação à unidade jurisdicionada no tocante à concessão de novo prazo, pelo menos para a licitante G.C.E S/A interpor recurso, caso queira, quanto ao conteúdo do Despacho Coinfra 4/2021, de 25/1/2021, o qual fundamentou a sua desclassificação.
Endosso o encaminhamento alvitrado pelo Diretor da Selog, o qual contou com a anuência do responsável pela unidade técnica, incorporando a respectiva análise às minhas razões de decidir.
Observo que as novas explanações prestadas pela entidade esclarecem os questionamentos feitos em sede de oitiva.
A licitação em tela não envolve mera aquisição de equipamentos eletrônicos e sim a contratação do fornecimento e da implantação de quatro sistemas de alta complexidade e de avançada tecnologia. Esses sistemas, apesar de independentes, uma vez implantados irão interagir, não apenas entre eles próprios, mas também com os demais sistemas eletrônicos do edifício em construção, quais sejam, o sistema de supervisão predial, o sistema de detecção, de alarme e de combate a incêndio, o sistema de automação das instalações elétricas, hidrossanitárias, de ar condicionado e de pressurização das escadas de emergência, e, ainda, o sistema de geração de energia elétrica de emergência.
Desse modo, considero que cabe razão à Assessoria de Obras do SESC-AR/DF quando exige que as licitantes apresentem, a contento, o descritivo dos dados técnicos dos equipamentos, de modo a que possa avaliar, com precisão, sua compatibilidade com os padrões constantes do projeto da obra do edifício.
No presente caso, a empresa vencedora do certame apresentou a única proposta apta a ser aprovada, uma vez ter sido a única que atende a todas as especificações técnicas necessárias à boa e regular execução do projeto do sistema de segurança da entidade.
Observo ainda que o preço da proposta vencedora é de R$ 15.657.184,89, portanto R$ 617.255,11, inferior ao preço estimado, não havendo nos autos elementos indicadores de sobrepreço nem de qualquer forma de prejuízo aos cofres da entidade. Também não se pode alegar que a licitação não cumpriu com seu objetivo, qual seja o de selecionar empresa capacitada para a consecução do objeto licitado por preço inferior ou, no máximo, equivalente ao valor estimado, visto que, segundo a unidade jurisdicionada, a vencedora, além do preço inferior ao estimado, revela total capacidade técnica para bem atender aos objetivos da contratação.
Verifico que, embora tenha ocorrido diferença significativa entre as propostas apresentadas, a desclassificação das demais licitantes ocorreu em função da incompatibilidade de especificações técnicas entre os equipamentos ofertados e aquelas descritas no edital.
Com relação à possibilidade de concessão da medida cautelar, verificou-se ausentes os pressupostos do perigo da demora e da plausibilidade jurídica, essenciais para sua concessão, e, ainda, a existência do perigo da demora reverso.
Conforme mencionado alhures, restou afastado o pressuposto da plausibilidade jurídica tendo em vista as novas informações prestadas pela entidade.
Além disso, em relação à continuidade do certame, em recente manifestação, o SESC-AR/DF se pronunciou no seguinte sentido (peça 49, p. 2) :
"Ressalta-se que o processo licitatório, objeto de apuração nesta Corte de Contas, não declarou nenhuma empresa vencedora até o momento e, em respeito à boa-fé das tratativas que se iniciaram, assume o compromisso de não homologar o procedimento, até que um entendimento saneador seja alcançado em comum com a Corte de Contas, capaz de suprimir qualquer dúvida sobre o procedimento do SescAR/DF". (Grifei) .
Dessa forma, tendo em vista a decisão da entidade de não proceder à homologação do certame, quiçá a assinatura do contrato, antes que se implemente a condição por ela própria definida, consistente na expectativa de confluência de entendimentos entre o SESC-AR/DF e este Tribunal, em torno da matéria em análise, resta afastado o pressuposto do perigo da demora.
Ademais, em resposta à oitiva prévia e à diligência, a entidade, por meio de sua Assessoria de Obras (ASO) , o SESC-AR/DF esclareceu detalhadamente sobre a importância de os serviços de execução da infraestrutura dos equipamentos licitados serem realizados em paralelo com as obras de construção da nova unidade da entidade (peça 30, item 3) :
"3. Em outro ponto de sua análise, o Ilustre Analista afasta o perigo da demora reverso sob a alegação de que apesar dos equipamentos serem destinados à segurança do prédio, este ainda está em construção, conforme informado na própria descrição do objeto da descrição da concorrência, e que nada impede que esses equipamentos sejam instalados após a conclusão das obras de construção. Mais uma vez o nosso entendimento é diverso. Para serem instalados, os equipamentos necessitam que, primeiramente, seja executada toda a infraestrutura necessária a essa instalação, tal como as tubulações, os cabeamentos e as conectorizações. Esses serviços também fazem parte do objeto da licitação e devem ser executados concomitantemente com a construção do edifício por serem predecessores de uma série de atividades executadas pela construtora contratada. A revogação, a paralisação ou o retardamento da licitação em tela com certeza trará repercussões negativas no contrato firmado pelo Sesc-AR/DF para a construção do prédio, notadamente com relação ao prazo de execução da obra e aos custos inerentes a uma inevitável prorrogação. Por outro lado, a obtenção da Carta de Habite-se da edificação só será possível quando todos os sistemas estiverem concluídos e operantes".
Em vista disso, conclui-se presente o pressuposto do perigo da demora reverso.
Por fim, concordo com o Diretor da Selog no sentido de que é necessário oportunizar a licitante G.C.E S/A o contraditório acerca dos motivos apresentados para a sua desclassificação, ante aos novos argumentos alvitrados pela unidade jurisdicionada.
Conforme explicou o dirigente da unidade técnica, em reunião ocorrida entre a Selog e o SESC-AR/DF ficou acertado que a referida entidade encaminharia cópia de parecer técnico analisando a proposta da licitante G.C.E S/A, a demonstrar que o motivo de sua desclassificação não teria sido apenas a ausência de todos os catálogos e prospectos referentes aos equipamentos ofertados, mas também porque vários desses equipamentos não atenderiam às especificações técnicas do termo de referência (TR) .
O Sesc/DF encaminhou (peça 54) parecer por meio do Despacho Coinfra 4/2021 (peça 55) , de 25/1/2021, o qual concluiu que vários equipamentos ofertados pelo aludido licitante não atenderam às especificações técnicas do Termo de Referência. Dessa forma, em princípio, a UJ corretamente teria desclassificada a proposta da licitante G.C.E S/A.
Todavia, conforme bem observado pelo dirigente da Selog, não se pode olvidar que o parecer da área técnica que a analisou as propostas técnicas dos licitantes (peça 31) , datado de 21/5/2020 (ou seja, ainda na consecução do certame licitatório em voga) e serviu de base para desclassificar três propostas (das quatro apresentadas) , assim se pronunciou acerca da proposta da G.C.E S/A (p. 5) :
"14.3. GCE S/A 
Não foi possível verificar a equivalência de todos os equipamentos ofertados pela empresa com as especificações técnicas constantes dos Anexos III e V do Edital, pois apesar do haver indicado os modelos e marcas no formulário solicitado em diligência, essa empresa não apresentou, juntamente com a proposta, nenhuma documentação técnica exigida no item 5.8.9 do Edital (catálogos técnicos, folhas do dados e de seleção e demais documentos relevantes) ".
Dessa maneira, considerando o novel despacho (peça 55) que conclui que a proposta da G.C.E S/A continha vários equipamentos que desatendiam ao edital, apresentou novos motivos para desclassificação da sua proposta, necessário se faz que seja aberto novo contraditório, pelo menos para essa licitante, para, querendo, interpor recurso contra o aludido parecer, nos termos do item 9 do edital, no que for aplicável.
Assim, considero que a presente representação é parcialmente procedente, devendo ser feita a proposta de determinação ao SESC-AR/DF quanto à concessão de novo prazo, pelo menos para a licitante G.C.E S/A, para interpor recurso, caso queira, quanto ao conteúdo do Despacho Coinfra 4/2021, nos termos do item 9 do edital, no que for aplicável.
Ante o exposto, manifesto-me por que o Tribunal aprove o acórdão que ora submeto à deliberação deste Colegiado.
TCU, Sala das Sessões Ministro Luciano Brandão Alves de Souza, em 10 de fevereiro de 2021.
AUGUSTO SHERMAN CAVALCANTI 
Relator